【裁判字號】    95,重訴,63
【裁判日期】    970508
【裁判案由】    返還不當得利等
【裁判全文】
臺灣花蓮地方法院民事判決              95年度重訴字第63號
原        告  甲○○
                        3樓
訴 訟代理 人  簡燦賢律師
被        告  金昌發開發有限公司（已停業）
兼法定代理人  乙○○
上列當事人間返還不當得利等事件，本院於九十七年四月十七日
言詞辯論終結，判決如下：
    主  文
原告之訴及假執行之聲請均駁回。
訴訟費用由原告負擔。
    事  實  及  理  由
甲、程序事項：
一、本件被告經合法通知無正當理由，均未於言詞辯論期日到場
    ，核無民事訴訟法第386條所列各款情形，爰依原告聲請，
    由其一造辯論而為判決。
二、按訴狀送達後，原告不得將原訴變更或追加他訴，但請求之
    基礎事實同一、擴張或減縮應受判決事項之聲明者，不在此
    限，民事訴訟法第255條第1項第2款、第3款定有明文，本件
    原告起訴時訴之聲明關於利息部分的請求為「自民國（下同
    ）89年3月15日起至清償日止，按年息5％計算之利息」，嗣
    於96年10月16日當庭更正此部分之聲明為「自起訴狀繕本送
    達翌日起至清償日止，按年息5％計算之利息」，核屬減縮
    應受判決事項之聲明，且請求之基礎事實同一，依上開規定
    ，應予准許，合先敘明。
乙、實體事項：
一、原告主張：
（一）緣原告為花蓮縣秀林鄉與宜蘭縣南澳鄉和平北溪中游地方
      ，臺濟採字第5006號、礦業字第3258號「立達金（砂金）
      礦」採礦權（下稱系爭礦業權）之權利人，嗣於83年5 月
      11日，原告與被告乙○○在見證人陳滄德之見證下，簽立
      「花蓮和平礦區合作開採契約書」（下稱系爭契約書），
      雙方約定之合作模式為：原告將系爭礦業權連同林務局租
      地及工寮一座，移轉給雙方共同設立之新公司「金鴻砂石
      有限公司」（83年6月22日成立，同年月24日完成登記，
      下稱金鴻公司），股權比例為原告30％、被告乙○○60％
      、技術股10％。
（二）然在83年5月18日，被告乙○○偽刻原告印章，偽造顯然違
      背系爭契約書內容且損害原告利益之協議書（下稱系爭協
      議書），內容略以：協議將系爭礦業權、林務局租地及工
      寮一座，無條件供被告乙○○經營，原告每月僅能領取被
      告乙○○新台幣（下同）3萬元。觀諸兩約間僅相隔一週
      ，且系爭協議書無終止之期滿期限，顯違背經驗法則，原
      告斷無可能在金鴻公司成立前，即協議將系爭礦業權、林
      務局租地及工寮一座，無條件供被告鄭萬經經營。
（三）被告乙○○復於83年10月18日偽造「移轉礦業權申請書」
      （下稱系爭申請書），將系爭礦業權移轉與被告金昌發公
      司，惟系爭申請書內「原礦業權人甲○○」部分所蓋印章
      明顯與原告印鑑章不符，且依系爭契約書第4條規定，原
      告根本不可能將系爭礦業權移轉與金鴻公司以外之第三人
      。
（四）被告乙○○明知依照系爭契約書，僅能將系爭礦業權移轉
      與金鴻公司，而被告金昌發公司與原告間並無任何法律原
      因關係存在，被告乙○○竟然偽造原告之印章、印文及簽
      名，製作虛偽之系爭申請書，並以被告金昌發公司之法定
      代理人身份，擅將原告擁有之系爭礦業權移轉與被告金昌
      發公司，則系爭礦業權移轉之法律行為自始無效，在系爭
      礦業權移轉與金鴻公司前，仍屬原告所有。
（五）又臺灣電力公司和平溪碧海水力發電工程，因與系爭礦業
      權部分礦業用地重疊，誤向被告金昌發公司協調並達成補
      償協議（台電公司和平工程處88年8月26日和工地電建字
      第8808-0223號函），其重疊部分並已奉經濟部88年7月28
      日經（88）礦局第00000000號公告禁採，此有台電公司88
      年10月21日電建字第8810-1327號函可稽。被告金昌發公
      司因此領有原告礦業用地被徵收之補償款3,500萬元。
（六）被告乙○○自82年8月20日，即被告金昌發公司設立之時
      起，即為被告金昌發公司之董事長，其於執行被告金昌發
      公司業務之際，以偽造文書、印章、印文、署押等違反刑
      法之不法手段，為被告金昌發公司取得原告擁有之系爭礦
      業權，並因此獲得台電公司給付之3,500萬元補償款，造
      成原告重大損失，依民法第184條第1項前段、第2項、第
      28 條及公司法第23條第2項規定，被告乙○○與金昌發公
      司應負連帶賠償責任，連帶給付原告3,500萬元。又本件
      被告金昌發公司與原告間並無任何法律上之「原因關係」
      存在，而係因被告乙○○偽造原告之印章、印文及簽名，
      製作虛偽的「移轉礦業權申請書」等非法無效之法律行為
      ，形式上取得原告所擁有系爭礦業權之登記名義，並因此
      獲得台電公司給付之3,500萬元補償款，造成原告重大損
      害，被告金昌發公司自應返還其所受領3,500萬元之利益
      予原告。為此，爰依民法第179條、第184條、第197條第2
      項之規定，請求鈞院擇一為原告有利之判決。
（七）並聲明：(1)被告應連帶給付原告3,500萬元，及自起訴狀
      繕本送達翌日起至清償日止，按年息5％計算之利息。(2)
      願供擔保，請准宣告假執行。
二、被告均未於言詞辯論期日到場，亦均未提出書狀為何聲明或
    陳述。
三、本院之判斷：
（一）原告主張其於74年10月8日取得系爭採礦權，並於83年5月
      11日，在訴外人陳滄德見證下，與被告乙○○在臺北縣淡
      水鎮○○街四號乙○○住處簽立系爭合作開採契約書，約
      定由乙○○交付600萬元予原告，原告則將系爭採礦權移
      轉登記予兩造共同設立之新公司「金鴻砂石有限公司」，
      並約定新設立之金鴻砂石公司股份分配比例為被告乙○○
      占60％、原告甲○○占30％、訴外人陳滄德則以技術為出
      資占金鴻砂石公司10％股份並登記於其妻周秀冬（業已改
      名為周美齡）名下，系爭採礦權於83年10月18日經申請移
      轉至被告乙○○於82年8月設立之被告金昌發公司名下。
      且因台電公司和平溪碧海水力發電工程與金昌發公司所有
      之系爭採礦權礦業用地重疊，台電公司業與金昌發公司協
      調達成補償協議之事實，業據提出經濟部採礦執照、系爭
      合作開採契約書、移轉礦業權申請書、台電公司88年10月
      21日電建字第8810-1327號函等件為證，被告未於言詞辯
      論期日到庭爭執，亦未提出準備書狀以供本院斟酌，綜上
      調查證據結果，自堪信原告之主張為真正。是本件爭點應
      在於(1)83年10月18日用以申請移轉系爭礦業權之「移轉礦
      業權申請書」，是否為被告乙○○所偽造？(2)如是，原告
      請求被告連帶給付3,500萬元有無理由？
（二）83年10月18日用以申請移轉系爭礦業權之「移轉礦業權申
      請書」，是否為被告乙○○所偽造？
   1、原告雖主張系爭申請書係被告乙○○所偽造，並提出該份
      申請書影本為據，然查，經本院依原告之聲請調取台灣高
      等法院91年度上訴字第2208號原告被訴涉犯誣告罪嫌之刑
      事案卷（含台灣士林地方法院91年度訴字第140號、最高
      法院96年度台上字第5924號、台灣高等法院96年度上更(
      一)字第716號卷及偵查卷宗）查閱之結果，原告曾就上開
      主張於86年間向臺灣士林地方法院檢察署（下稱士林地檢
      ）對被告乙○○提出偽造文書之告訴（士林地檢署86年度
      偵字第2266號、86年度偵續字第153號、88年度偵續二字
      第4號），檢察官將系爭移轉礦業申請書送鑑定之結果，
      認該申請書上之印文與告訴人所提之印鑑證明均相符之事
      實，有法務部調查局87年4月22日（87）陸（二）0000000
      0號鑑定通知書一份可查（詳高院91年度上訴字第2208號
      卷第172頁），再徵之原告甲○○多次在上述誣告案件庭
      訊時自承前開印鑑章僅有一個，平時由原告甲○○親自保
      管等情，實難認系爭移轉礦業權申請書上之印文係被告乙
      ○○所偽造或盜蓋。
   2、又被告乙○○於上開案件經檢察官為不起訴處分確定在案
      後，因此對原告提出上述誣告案件之告訴並經起訴後，證
      人即為原告與被告乙○○書寫系爭「和平礦區合作開採契
      約書」之見證人陳滄德（嗣已改名陳琦豐）到庭結證：「
      （問：依照合作開採契約書約定，甲○○的立達金沙礦，
      應該要移轉到新公司，為何移轉到金昌發公司，當時你們
      股東有何約定？）因金鴻砂石公司，其中採取砂石的營業
      項目，因同名的關係，已經被其他金鴻公司先行登記，所
      以無法在金鴻砂石公司登記採礦的項目。所以我們三個（
      指原告、被告乙○○及陳滄德）就約定先將礦業權移轉到
      （被告）金昌發公司，再調整（被告）金昌發公司股權的
      比例」、「甲○○立達礦業權的移轉，是委由遠東礦業技
      師事務所處理，就是蘇秋銖承辦的。當天去辦理移轉，有
      我、被告（即本件原告甲○○）、告訴人（即本件被告乙
      ○○）」、「（提示照片問：你稱在移轉的程序中，礦務
      局有派員會勘，你有在現場？）是的。我穿白色的衣服」
      、「（提示照片問：被告即本件原告甲○○是否當時有一
      起去現場會勘？）有。穿夾克戴著帽子的那個就是甲○○
      ，稱雨傘的是告訴人（即本件被告乙○○），穿雨衣的是
      礦務局的人」、「（問：甲○○既然有在現場，且有礦業
      局的人在場，甲○○是否知悉當天是去會勘有關礦業權移
      轉事宜的事？）應該知道，會勘之前都有公文」、「問：
      你知不知道當初找遠東技師事務所，何人提議的？）甲○
      ○」等語（見士林地院卷第40-42頁）。證人蘇秋銖亦到
      庭結證：「（問：甲○○來時，是否知道是要辦理礦業權
      的移轉？）他看起來蠻高興的，應該知道」、「（問：移
      轉礦業權申請書當時是誰用印的，其他的文字誰寫的？）
      文字是我寫的，他們自己用印的」、「（問：申請礦業權
      移轉是否需要本人親自辦理？）送件不需要，但現場勘查
      則須本人到場」、「（問：會勘前礦務局會發通知，通知
      是寄到當事人家裡？）是的。（問：本次會勘是他們自行
      前往的？）是的。並沒有經過我們事務所的通知，且本件
      公文來往次數很多，都應該會寄到被告（即本案原告甲○
      ○）的家裡，被告（即本案原告甲○○）應該知道這件事
      。」等語（見士林地院卷第44-45頁）。前台灣省礦務局
      辦理本件礦業權移轉之承辦人吳恩忠、林祥光亦到庭一致
      證述，系爭礦業權移轉給本件被告金昌發公司的申請人是
      甲○○，在審核礦業權變動審核表時，必需嚴格的審查表
      上所蓋的印章與印鑑相符，當時甲○○並未表示他的印章
      有被偽造，而且他們有依照礦業法施行細則第32條規定，
      發函通知申請人甲○○於84年2月14日至現場查勘，當天
      會同雙方前往現場會勘時，原告甲○○有親自到場，並在
      會勘紀錄上簽名及拍攝照片存證（見士林地院卷第61-64
      頁，高院91年度上訴字第2208號卷第157頁）等語以觀，
      原告既提議並與被告乙○○及證人陳滄德同至遠東礦業技
      師事務所辦理系爭礦業權移轉申請事宜並用印，且於礦務
      局通知現場會勘時親至現場並於會勘記錄上簽名，實難於
      事後諉稱對系爭礦業權移轉事宜均不知情而主張申請書係
      被告乙○○所偽造。
（三）原告主張系爭移轉礦業權申請書係偽造等情既不足採，被
      告金昌發公司取得系爭礦業權自屬有據，是原告主張被告
      乙○○、金昌發公司共同構成不當得利及侵權行為，應負
      損害賠償責任，並將所受利益返還原告等語，即無理由。
四、從而，原告依據不當得利及侵權行為之法律關係，並引民法
    第28條、公司法第23條第2項規定，請求擇一判處被告乙○
    ○、金昌發公司連帶給付原告3,500萬元，均無理由，應予
    駁回。又原告之訴既經駁回，其假執行之聲請即失所依附，
    應併予駁回之。
五、本件事證已臻明確，兩造其餘攻擊防禦方法及證據調查，核
    與判決結果不生影響，不予一一審酌論駁，併此敘明。
六、訴訟費用負擔之依據：依民事訴訟法第78條。
中    華    民    國    97    年    5    月     8     日
                      臺灣花蓮地方法院民事庭
                          法      官  陳雅敏
以上正本係照原本作成。
如不服本判決，應於送達後20日內，向本院提出上訴狀並表明上
訴理由，如於本判決宣示後送達前提起上訴者，應於判決送達20
日內補提上訴理由書(須附繕本)。
中    華    民    國    97    年    5    月    12     日
                          法院書記官  邱鴻志


司法院資訊處製作；財團法人民間司法改革基金會備份。
